ACORDAO-COMPLETO-2387835

ACÓRDÃO 632/2020 ATA 2/2020 - SEGUNDA CÂMARA

VISTOS, relatados e discutidos estes autos de prestação de contas ordinárias da Secretaria Nacional de Políticas Antidrogas do então denominado Ministério da Justiça e Cidadania (Senad) , relativas ao exercício de 2016, 
ACORDAM os Ministros do Tribunal de Contas da União, reunidos em Sessão da Segunda Câmara, com fundamento nos arts. 1º, inciso I, e 16, incisos I e II, da Lei 8.443/1992, c/c os arts. 1º, inciso I, 207, 208 e 214, incisos I e II, do Regimento Interno, em: 
9.1. julgar regulares com ressalvas as contas dos Srs. Roberto Allegretti, CPF XXX.704.908-XX, e Luiz Guilherme Mendes de Paiva, CPF XXX.453.748-XX, dando-lhes quitação, em face das seguintes impropriedades, informadas pela Controladoria-Geral da União no Relatório de Auditoria Anual de Contas 201700433:
- gestão de vagas das comunidades terapêuticas sem favorecer o processo de distribuição equitativa das vagas; 
- fragilidades na estratégia de inspeção in loco das comunidades terapêuticas, com reflexossobre a capacidade de verificação da regularidade de execução dosrespectivos contratos; 
- suspensão do acompanhamento dos indicadores estabelecidos no planejamento estratégico da unidade; e 
- fragilidades na definição de indicadores de eficácia; 
9.2. julgar regulares as contas dos Srs. Leon de Souza Lobo Garcia, CPF 134.413.698- 23; Maria Rosa Guimarães Loula, CPF XXX.966.317-XX; Sylvio Cézar Koury Musolino Filho,               CPF XXX.119.348-XX; Marco Aurélio Martins de Araújo, CPF XXX.007.801-XX; Janira Tripodi Borja, CPF XXX.829.705-XX; Adriana Pinheiro Carvalho, CPF XXX.823.761-XX; Ana Lúcia Ferraz Amstalden, CPF XXX.053.098-XX; Déborah Domiceli de Oliveira Cruz, CPF XXX.033.249-XX; e Nara Denilse de Araújo, CPF XXX.438.341-XX, dando-lhes quitação plena; e
9.3. cientificar o Ministério da Justiça e Segurança Pública bem como a Secretaria Nacional de Políticas Sobre Drogas deste Acórdão, destacando que o Relatório e o Voto que o fundamentam podem ser acessados pelo portal eletrônico do Tribunal de Contas da União.

Prestação de contas ordinária anuais da Secretaria Nacional de Políticas Sobre Drogas, relativas ao exercício de 2016.

Segunda Câmara

Secretaria Nacional de Políticas Sobre Drogas.

3. Interessados/Responsáveis:
3.1. Responsáveis: Adriana Pinheiro Carvalho (XXX.823.761-XX); Ana Lucia Ferraz Amstalden (XXX.053.098-XX); Deborah Domiceli de Oliveira Cruz (XXX.033.249-XX); Janira Tripodi Borja (XXX.829.705-XX); Leon de Souza Lobo Garcia (XXX.413.698-XX); Luiz Guilherme Mendes de Paiva (XXX.453.748-XX); Marco Aurélio Martins de Araujo (XXX.007.801-XX); Maria Rosa Guimaraes Loula (XXX.966.317-XX); Nara Denilse de Araujo (XXX.438.341-XX); Rafael Tobias de Freitas Alloni (XXX.070.898-XX); Roberto Allegretti (XXX.704.908-XX); Sylvio Cezar Koury Musolino Filho (XXX.119.348-XX).

13.1. Ministros presentes: Ana Arraes (Presidente), Augusto Nardes, Aroldo Cedraz e Raimundo Carreiro (Relator).
13.2. Ministro-Substituto presente: André Luís de Carvalho.

RAIMUNDO CARREIRO

Trata-se de prestação de contas anuais da Secretaria Nacional de Políticas Sobre Drogas do então denominado Ministério da Justiça e Segurança Pública (Senad) , relativas ao exercício de 2016.
2.	Em instrução à peça 10, a Secretaria de Controle Externo da Defesa Nacional e da Segurança Pública (SecexDefesa) propôs realizar diligência à unidade prestadora de contas e à Secretaria Federal de Controle Interno (SFC) :
“INTRODUÇÃO
Cuidam os autos de processo de contas anuais da Secretaria Nacional de Políticas sobre Drogas (Senad) do Ministério da Justiça e Segurança Pública (MJSP) relativo ao exercício de 2016.
O processo de contas foi organizado de forma individual, conforme classificação constante do art. 5º da Instrução Normativa – TCU 63/2010 e do anexo I à Decisão Normativa - TCU 156/2016.
A unidade jurisdicionada (UJ) foi criada pela Lei 8.764/1993 e suas competências institucionais foram estabelecidas no art. 23 do Decreto 8.668/2016. São elas:
 assessorar e assistir o Ministro de Estado quanto às políticas sobre drogas;
 articular e coordenar as atividades de prevenção do uso indevido, a atenção e a reinserção social de usuário e de dependentes de drogas e as atividades de capacitação e treinamento dos agentes do Sistema Nacional de Políticas sobre Drogas;
 apoiar, no que couber, as ações de cuidado e de tratamento aos usuários e dependentes de drogas, em consonância com as políticas do Sistema Único de Saúde e do Sistema Único de Assistência Social;
 desenvolver e coordenar atividades relativas à definição, à elaboração, ao planejamento, ao acompanhamento, à avaliação e à atualização de planos, programas, procedimentos e políticas públicas sobre drogas;
 gerir o Fundo Nacional Antidrogas (Funad) e fiscalizar a aplicação dos recursos repassados pelo Fundo aos órgãos e entidades conveniados;
 firmar contratos, convênios, acordos, ajustes e outros instrumentos congêneres com entes federados, entidades, instituições e organismos nacionais e propor acordos internacionais, na área de suas competências;
 indicar bens apreendidos e não alienados em caráter cautelar, a serem colocados sob custódia de autoridade ou de órgão competente para desenvolver ações de redução da demanda e da oferta de drogas, para uso nestas ações ou em apoio a elas;
 gerir o Observatório Brasileiro de Informações sobre Drogas;
 desempenhar as atividades de Secretaria-Executiva do Conselho Nacional de Políticas sobre Drogas;
 analisar e propor, em conjunto com a Secretaria de Assuntos Legislativos, atualização da legislação pertinente à sua área de atuação;
 executar as ações relativas à Política Nacional sobre Drogas e a programas federais de políticas sobre drogas; e
 organizar informações, acompanhar fóruns internacionais e promover atividades de cooperação técnica, científica, tecnológica e financeira com outros países e organismos internacionais, mecanismos de integração regional e sub-regional que tratem de políticas sobre drogas.
Seu âmbito de atuação é nacional. Sua principal finalidade é articular as políticas públicas sobre drogas, a fim de coordenar e integrar as ações do governo relativas à redução da demanda de droga e de seu impacto na sociedade. Para alcançá-la, foram desenvolvidos processos relacionados à:
 promoção da política sobre drogas, cujos principais produtos são: as informações tratadas e divulgadas em foros internacionais, as políticas públicas coordenadas e ações definidas para atuação na prevenção e enfretamento às drogas;
 gestão do conhecimento sobre a temática de drogas, cujos principais produtos são: o Observatório Brasileiro de Informações sobre Drogas (OBID) , as pesquisas realizadas, a rede de pesquisadores articulada, as informações qualificadas coletadas e produzidas no âmbito do OBID, as campanhas de utilidade pública, a Semana Nacional sobre Drogas, os seminários técnico-políticos, os concursos culturais de prevenção, os financiamento e apoio técnico a projetos de prevenção, as capacitações de ensino à distância (EAD) ofertadas, as capacitações presenciais ofertadas e os Centros Regionais de Referência (CRR) criados e mantidos; e
 execução descentralizada, cujos principais produtos são: as transferências realizadas, as transferências voluntárias realizadas com prestações de contas encerradas e os acordos de cooperação técnica encerrados.
EXAME TÉCNICO
Inicialmente, cabe destacar que o relatório de auditoria de gestão elaborado pela Secretaria Federal de Controle Interno (SFC) focou seus trabalhos nos itens acordados com esta unidade técnica em reunião ocorrida em 3/11/2016, fundamentada no disposto no art. 14 da Resolução TCU 234/2010 e no art. 9°, §§6° e 8°, da Decisão Normativa TCU 140/2014, registrada na ata à peça 9. Na instrução das presentes contas, serão avaliados esses mesmos itens e, complementarmente, a execução orçamentária e financeira sob responsabilidade da Senad.
Destacam-se as seguintes conclusões da SFC em relação à Senad, conforme relatório à peça 4, p. 12:
 o critério para distribuição de vagas em comunidades terapêuticas era inadequado;
 a capacidade operacional para fiscalizar as comunidades terapêuticas era baixa e havia falhas no planejamento das suas inspeções in loco;
 os indicadores de desempenho eram frágeis e não eram utilizados na retroalimentação do processo decisório; e
 o montante contabilizado pela Associação Mário Tannhauser de Ensino, Pesquisa e Assistência (Amtepa) como contrapartida às transferências de recursos foi aportado pelo Governo Federal, e não pela associação.
Já as recomendações do Órgão de Controle Interno (OCI) para a UJ foram (peça 4, p. 4-7) :
 realizar estudos técnicos para adequar a distribuição de vagas em comunidades terapêuticas;
 produzir plano periódico para as inspeções in loco das comunidades terapêuticas e fortalecer a interação com conselhos e gestores locais de políticas sobre drogas para apoiar essas fiscalizações;
 capacitar os atores responsáveis pela elaboração de indicadores e gerenciamento de riscos e estabelecer metas intermediárias para os indicadores estratégicos e os relacionados ao Plano Plurianual (PPA) ; e
 incluir no Plano de Providências Permanente (PPP) a análise da legalidade do aceite do aporte de contrapartida não financeira por parte do Governo Federal, quando a responsabilidade cabia à Amtepa.
As conclusões e recomendações do OCI serão analisadas em itens específicos desta instrução.
I.	 Avaliação da conformidade das peças que compõem o processo
No certificado de auditoria, o representante da SFC propôs o julgamento pela regularidade das contas (peça 5) .
O dirigente do OCI acolheu a manifestação expressa no certificado de auditoria (peça 6) .
O Ministro de Estado do MJSP atestou haver tomado conhecimento das conclusões constantes do relatório de auditoria de gestão, do certificado de auditoria, bem como do parecer conclusivo do dirigente do OCI (peça 8) .
Após consulta às documentações inseridas no Sistema de Prestação de Contas Anuais do Tribunal (e-Contas) pela Senad, o OCI verificou que a UJ elaborou todas as peças a ela atribuídas pelas normas do Tribunal para o exercício de 2016 e que estas apresentaram os formatos e conteúdos em conformidade com os normativos aplicáveis à matéria (peça 4, p. 11) .
No que tange aos tópicos especiais de execução orçamentária e financeira, o OCI constatou que os valores constantes no Relatório de Gestão (RG) da UJ estavam compatibilizados com o Sistema Integrado de Administração Financeira (Siafi) , à exceção do Quadro 13 - Resumo dos instrumentos celebrados e dos montantes transferidos nos últimos três exercícios, no qual foi verificada uma diferença pontual, sem potencial de ensejar conclusões equivocadas na avaliação dos atos de gestão (peça 4, p. 11) .
Em relação à declaração de conformidade contábil, o contador do MJSP indicou a permanência das seguintes ocorrências no mês de dezembro de 2016 (peça 3, p. 2) :
 falta de avaliação de bens móveis, imóveis, intangíveis e outros;
 falta/evolução incompatível da depreciação do ativo imobilizado;
 saldo alongado/indevido das contas controle;
 convênios a comprovar com data expirada; e
 convênios a aprovar com data expirada e saldo alongado indevido de contas transitórias do passivo circulante.
Após a apresentação de justificativas pela UJ, o contador do MJSP concluiu que os demonstrativos contábeis refletiam adequadamente a situação orçamentária, financeira e patrimonial, exceto no tocante ao passivo de transferências voluntárias pendentes de liberação, comprovação e aprovação com datas de vigência expiradas, conforme a Norma Brasileira de Contabilidade Aplicada ao Setor público (NBCT) 16.9 (peça 3, p. 3) .
Com efeito, cabe diligenciar à Senad para que informe sobre as providências adotadas para regularizar as pendências relativas ao passivo de transferências voluntárias relatadas no item “a” da declaração do contador do MJSP (peça 3, p. 3) .
II. Rol de responsáveis
Constam do rol de responsáveis (peça 2) todos os responsáveis que desempenharam, durante o período a que se referem as contas, as naturezas de responsabilidade definidas no art. 10 da IN TCU 63/2010.
III. Processos conexos e contas de exercícios anteriores
Os processos de contas de exercícios anteriores e os processos conexos aos autos em exame estão relacionados no quadro que se segue:
	NÚMERO DO TC
	TIPO
	SITUAÇÃO

	Processo 019.528/2014-0
	Prestação de Contas Ordinária 2013
	Encerrado

No que tange ao referido processo, o Tribunal deliberou no sentido de:
Acórdão 3176/2016-TCU-Segunda Câmara, de relatoria do Ministro Vital do Rêgo, sessão de 8/3/2016: ciência à Senad sobre as seguintes impropriedades identificadas, a fim de que fossem adotadas medidas internas com vistas à prevenção de recorrências: ausência de informações requeridas no conteúdo geral do relatório anual de gestão de 2013; ausência de especificação detalhada de itens constantes de plano de trabalho e de manifestação quanto à adequação dos preços pactuados aos valores de mercado; não juntada aos processos de justificativas que fundamentassem os preços de contratações; e convênios na situação ‘a aprovar’ com prazos de análise vencidos.
Não há processos conexos.
IV. Avaliação do planejamento de ação e dos resultados quantitativos e qualitativos da gestão
IV.1. Comunidades terapêuticas
IV.1.1. Distribuição de vagas nas comunidades terapêuticas
O OCI concluiu	 que a distribuição de vagas nas comunidades terapêuticas não levava em consideração os estudos que mapeavam os usuários de substâncias psicoativas no Brasil por regiões (peça 4, p. 12) .
A região Sudeste com maior proporção de potenciais usuários de drogas (45,56%) teve menos vagas financiadas do que a região Sul (9,38%) , como verifica-se na tabela abaixo:
	Região
	% Vagas Senad
	% Distribuição do público alvo

	Norte
	4,14
	5,49

	Nordeste
	18,81
	33,83

	Centro-Oeste
	8,90
	5,73

	Sudeste
	32,55
	45,56

	Sul
	35,57
	9,38

	Total
	100
	100

Fonte: Peça 4, p. 15.
Sob o ponto, a Senad alegou que não atua no direcionamento da oferta de vagas devido ao fato de as comunidades terapêuticas serem entidades de natureza privada, cuja distribuição geográfica não corresponderia à demanda (peça 4, p. 18) .
O controle interno discordou dessa alegação e afirmou que a atuação da Senad no direcionamento de vagas, além de possível, se enquadraria no poder-dever de agir do administrador público, ou seja, a UJ deveria propor as modificações necessárias ao aperfeiçoamento da distribuição de vagas em comunidades terapêuticas financiadas com recursos federais (peça 4, p. 18-19) .
Por conseguinte, o OCI recomendou (peça 4, p. 19, item 1.1.1.1) :
Recomendação 1: Realizar estudos atuais e abrangentes sobre a real demanda por serviços de acolhimento, identificando ao menos a demanda por região geográfica, por sexo, por idade e por substância psicoativa, identificando assim quem são as pessoas com transtornos decorrentes do uso, abuso ou dependência de substância psicoativa.
Recomendação 2: Utilizar estudos técnicos para o estabelecimento de uma priorização da distribuição das vagas
Ante o exposto, será proposto diligenciar à Senad solicitando informações sobre a implementação das recomendações expostas no item 1.1.1.1 do Relatório de Auditoria 2017004433 (peça 4, p. 19) .
Por fim, cabe destacar que os processos referentes às comunidades terapêuticas foram transferidos do MJSP para o Ministério da Cidadania e foi publicada Portaria, que regulamenta o credenciamento dessas comunidades, conforme transcrições parciais abaixo:
Lei 13.844/2019
Art. 23. Constituem áreas de competência do Ministério da Cidadania:
 (...) 
VI - articulação, coordenação, supervisão, integração e proposição das ações do governo e do Sistema Nacional de Políticas Públicas sobre Drogas (Sisnad) quanto aos aspectos relacionados ao tratamento, à recuperação e à reinserção social de usuários e dependentes, bem como ao Plano Integrado de Enfrentamento ao Crack e outras Drogas;
Portaria 563/2019 – Ministério da Cidadania
Art.1º Criar o cadastro de credenciamento das comunidades terapêuticas e das entidades de prevenção, apoio, mútua ajuda, atendimento psicossocial e ressocialização de dependentes do álcool e outras drogas e seus familiares, e estabelecer regras e procedimentos para o referido credenciamento no âmbito do Ministério da Cidadania.
Art. 2º O cadastro de que trata esta Portaria será realizado pela Secretaria Nacional de Cuidados e Prevenção às Drogas – SENAPRED do Ministério da Cidadania. 
IV.1.2. Pagamentos às comunidades terapêuticas
O OCI concluiu que os pagamentos às comunidades terapêuticas realizados pela Senad estão suportados por documentos comprobatórios, os quais contribuem para a apuração e o registro do objeto, do destinatário e dos valores pagos (peça 4, p. 12) .
O controle interno chegou a essa conclusão após selecionar e realizar testes em amostra de pagamentos. De forma aleatória, avaliou três processos mensais de pagamento ocorridos em 2016. 
Os processos de pagamento analisados eram relativos à seguinte soma de recursos:       R$ 1.287.483,33. Esse valor representava 1,67% dos pagamentos realizados para comunidades terapêuticas no ano de 2016, que totalizaram R$ 76.980.581,68. 
Os testes foram realizados a partir dos critérios estabelecidos na Portaria Senad 34/2015 e dos editais de chamamento para fins de avaliação da presença de documentos exigidos para a renovação dos contratos e para o pagamento das comunidades terapêuticas (peça 4, p. 21) .
Por considerar que os pagamentos eram suportados por documentos comprobatórios que contribuem para a controle, o OCI não fez recomendações específicas sobre esse tema. No entanto, ressaltou que o caráter declaratório dos documentos faz com que a comprovação das informações prestadas por intermédio de fiscalizações in loco seja essencial para mitigar o risco de que os pagamentos não representem os serviços efetivamente prestados (peça 4, p. 21) . As fiscalizações das comunidades terapêuticas serão abordadas no próximo tópico desta instrução.
IV.1.3. Fiscalização das comunidades terapêuticas
O OCI concluiu	 que a capacidade operacional da Senad para fiscalizar as comunidades terapêuticas patrocinadas pela União era baixa e havia fragilidades nas estratégias de planejamento das inspeções in loco (peça 4, p. 12) .
No que se refere aos documentos de suporte às inspeções, o OCI identificou a presença de expediente que registrava as atribuições dos fiscais de contrato. As atribuições foram validadas, em abril de 2015, pelo diretor à época, sendo disponibilizadas para conhecimento dos fiscais. Entretanto, não encontrou portaria ou outro mecanismo que formalizasse a aprovação do documento por autoridade superior (peça 4, p. 22) .
A Senad declarou que não havia necessidade de formalização dos instrumentos de atribuição de responsabilidade dos fiscais e de definição de critérios de fiscalização, em razão de não inovarem no ordenamento normativo (peça 4, p. 26) .
O controle interno divergiu dessa argumentação e asseverou, resumidamente, que a formalização das orientações internas, com o registro da aprovação de autoridade superior, reforçaria o caráter oficial, o comprometimento das instâncias decisórias e a precisão quanto ao conteúdo e data das orientações. A seu ver, a ausência de inovação no ordenamento jurídico não restringiria a possibilidade de que as orientações internas estivessem sob maior formalização, ainda que desprovidas de formato normativo (peça 4, p. 26) .
Além disso, afirmou que, entre as 390 comunidades terapêuticas do País, 326 estavam com contratos vigentes em 2016. Destas, 41,41% receberam fiscalização in loco em 2016, mas nenhuma recebera mais de uma visita naquele ano. Houve, ainda, redução de 46,21% das visitas entre 2015 e 2016 (peça 4, p. 23) .
	Região
	Comunidades terapêuticas
	Visitas por ano

			2013
	2014
	2015
	2016

	Norte
	22
	1
	19
	9
	3

	Nordeste
	66
	21
	31
	51
	27

	Centro-Oeste
	36
	4
	24
	13
	15

	Sudeste
	122
	24
	74
	80
	48

	Sul
	144
	62
	66
	98
	42

	Total
	390
	112
	214
	251
	135

Fonte: Peça 4, p. 23.
Por consequência, o OCI recomendou ao gestor (item 1.1.1.3, peça 4, p. 26) :
Recomendação 1: Produzir plano de fiscalização in loco, aprovado e com periodicidade definida por autoridade superior, que contemple, no mínimo, os seguintes aspectos: registro dos critérios de escolha das comunidades a serem visitadas; reserva de percentual da capacidade operacional para inspeções decorrentes de denúncias e de reformas na estrutura física, com possibilidade de utilização dessa capacidade diante do número insuficiente de denúncias e reformas; registro das comunidades selecionadas para visita; e estratégia que contemple a designação de fiscais por região ou proximidade das comunidades terapêuticas, de forma a ampliar a eficiência das inspeções. 
Recomendação 2: Fortalecer a interação com os conselhos e gestores locais de políticas sobre drogas a partir da solicitação de informações e de apoio para fiscalização em relação às comunidades terapêuticas no cumprimento do Plano de Fiscalização in loco da Secretaria.
Como resultado, será proposto diligenciar à Senad solicitando informações sobre a implementação da recomendação exposta no item 1.1.1.3 do Relatório de Auditoria 2017004433 (peça 4, p. 26) .
IV.2. Convênio firmado com a Associação Mário Tannhauser de Ensino, Pesquisa e Assistência (Amtepa) – Siconv 748539/2010
Devido à necessidade de expansão e qualificação do serviço de atendimento 0800 até então prestado pela Senad, foi criado no segundo trimestre de 2005 o Serviço de atendimento telefônico gratuito, em parceria com a Universidade Federal de Ciências da Saúde de Porto Alegre (UFCSPA) , que já dispunha de um Serviço de Atendimento receptivo via telefone para a Região Sul (peça 4, p. 45) .
Para concretização desse serviço de atendimento, foi firmado em 10 de agosto de 2010, no valor total de R$ 5.479.611,80, o Convênio 04/2010 (Siconv 748539/2010) celebrado entre a União, por intermédio da Senad, e a Amtepa, com a interveniência da UFCSPA (peça 4, p. 45) .
Segundo pesquisa realizada no Portal de Convênios (Siconv) em 26/6/2019, a data final para execução do convênio supracitado era 30/12/2016 e a data limite para a Amtepa prestar contas à Senad era 8/11/2018. Contudo, não há documentos da prestação de contas e a situação dela no portal é ‘em complementação’.
IV.2.1. Não cumprimento da contrapartida
O OCI concluiu	 que, nas transferências de recursos para a Amtepa, o montante integral contabilizado por essa associação privada a título de contrapartida não foi aportado, o que teria sido feito pelo Poder Público Federal (peça 4, p. 12) .
Segundo afirmou, os valores contabilizados no âmbito do Convênio 4/2010 como contrapartida eram referentes ao pagamento de vencimentos dos professores, pagos integralmente pela UFCSPA, e aos espaços físicos disponibilizados dentro da universidade (peça 4, p. 50-51) .
A Senad alegou que a responsabilidade pela contrapartida era da interveniente do mencionado convênio, a UFCSPA (peça 4, p. 53) .
Por conseguinte, o OCI recomendou (peça 4, p. 5, item 2.1 a) :
Recomendação: Incluir, na análise final da prestação de contas, avaliação acerca da legalidade do aceite do aporte de contrapartida não financeira por parte do interveniente, quando, de acordo com a cláusula sexta do Termo de Convênio e do art. 20 da Portaria Interministerial nº 127, de 29 de maio de 2008, vigente à época da firmatura do Convênio, a responsabilidade cabia à convenente.
Por isso, o controle interno incluiu no Plano de Providências Permanente (PPP) da Senad a avaliação da legalidade do aceite do aporte de contrapartida não financeira por parte do interveniente (peça 4, p. 5) .
Ante o exposto, será proposto diligenciar à SFC solicitando informações sobre a avaliação prevista no item 2.1 a) do Relatório de Auditoria 2017004433 (peça 4, p. 5) .
IV.2.2. Aumentos injustificados/desarrazoados na prestação de serviços
O OCI concluiu	 que houve aumentos injustificados/desarrazoados na prestação de serviços técnicos de informática e de consultoria em tecnologia da informação no âmbito do convênio do convênio firmado com a Antepa (peça 4, p. 59) . 
O controle interno constatou um considerável aumento no valor mensal referente aos serviços supracitados a partir de abril de 2012, quando os valores líquidos recebidos por uma mesma prestadora, a Alfasys Informática Ltda., passaram de R$ 2.924,22 para R$ 8.500,00 (incremento de 190,67%) , peça 4, p. 58.
A Senad declarou que o incremento nas despesas era justificado pela aquisição de licenças de software e pela contratação de empresa especializada para customização de solução que atendesse às necessidades do serviço prestado, ressaltando, inclusive, a margem de discricionariedade que a convenente dispunha nesses casos (peça 4, p. 58) .
Todavia, o OCI recomendou ao gestor (peça 4, p. 5, item 2.1 b) :
Recomendação: Incluir, na análise final da prestação de contas, avaliação específica acerca da aplicabilidade e economicidade dos valores pagos pela convenente a título de serviços técnicos de informática e de consultoria em tecnologia da informação. Caso os valores e quantitativos praticados não se demonstrem adequados, adotar providências relacionadas à restituição dos recursos pagos a maior.
Assim, o OCI incluiu no PPP da Senad a avaliação específica da aplicabilidade e da economicidade dos valores pagos pela convenente a título de serviços técnicos de informática e de consultoria em tecnologia da informação (peça 4, p. 5) .
Porquanto, será proposto diligenciar à SFC solicitando informações sobre a avaliação prevista no item 2.1 b) do Relatório de Auditoria 2017004433 (peça 4, p. 5) .
IV.3. Programa ‘Crack é possível vencer’ - Siconv 787155/2013 e 813698/2014
O OCI concluiu	 que os convênios avaliados referentes ao programa ‘Crack é possível vencer’ demonstraram estar adequadamente aplicados, havendo fragilidades pontuais (peça 4, p. 12) .
O controle interno chegou a essa conclusão após fiscalizar dois convênios, cujo o montante de recursos transferidos totalizava R$ 6.800.000,000. Foram avaliados o cumprimento das normas e orientações relativas à execução dos convênios; a conformidade com a legislação contábil, financeira e licitatória da execução dos recursos; a qualidade do serviço oferecido; a execução da contrapartida dos recursos federais recebidos; e a regularidade dos conselheiros e profissionais de nutrição (peça 4, p. 61 e 75) .
Por considerar que os recursos destinados ao Programa ‘Crack é possível vencer’ vinham sendo aplicados satisfatoriamente, o OCI não fez recomendações específicas (peça 4, p. 81) .
Como as impropriedades relatadas não impactaram significativamente a aplicação dos recursos federais transferidos, é dispensável maiores avaliações sobre a matéria nesta oportunidade.
V. Avaliação dos indicadores
V.1. Utilização dos indicadores de desempenho no processo decisório
O OCI concluiu	 que os indicadores de desempenho utilizados pela Senad não estavam sendo efetivamente utilizados na retroalimentação do processo decisório da UJ (peça 4, p. 12) .
O controle interno chegou a essa conclusão após constatar que, apesar de existirem um rito de monitoramento do desempenho por meio dos indicadores e uma instância de deliberação para avaliar os resultados e identificar oportunidades de ajustes, em razão das constantes alterações de direção realizadas no exercício de 2016, o rito não foi cumprido adequadamente e a instância não avaliou e acompanhou o Planejamento Estratégico (peça 4, p. 30-31) .
O rito previa o controle semanal dos projetos estratégicos, reuniões mensais de Status Report (RS) para discutir aspectos de desempenho não esperados e quadrimestrais de Avaliação da Estratégia (RAE) para refletir sobre os grandes resultados da estratégia e identificar as oportunidades de ajustes. Nele também ficou estabelecido que a RAE focaria na avaliação, no mais alto nível, dos resultados institucionais com foco nas entregas à sociedade. As RS só foram realizadas nos dois primeiros meses do ano e as RAE sequer foram realizadas. O Comitê de Governança Estratégica (instância de deliberação) também não executou suas competências, pois se reuniu apenas uma vez no ano de 2016 e a ata da reunião demonstrou que não houve deliberações e tomada de decisões (peça 4, p. 30-31) .
A Senad informou que não havia o que questionar sobre o tema, ou seja, a UJ não se manifestou sobre a constatação do controle interno (peça 4, p. 33) .
Por conseguinte, o OCI recomendou (item 2.1.1.2, peça 4, p. 33) : 
Recomendação 1: Realizar capacitação de atores envolvidos no processo de elaboração de indicadores e de gerenciamento de riscos atuando, sempre que possível, sob a supervisão técnica da Coordenação-Geral de Gestão Estratégica e Inovação Institucional - CGGE da Secretaria Executiva.
Recomendação 2: Incluir metas intermediárias para os indicadores estratégicos e para os indicadores relacionados ao Plano plurianual, de forma a sistematizar avaliações intermediárias de desempenho capazes de identificar atraso ou entraves que dificultariam o atingimento dos resultados ao final do ciclo.
Recomendação 3: Estabelecer critérios qualitativos e/ou de desempenho para avaliar as comunidades terapêuticas, de forma que, no processo de tomada de decisão acerca da realização de renovação e/ou corte de vagas de comunidades terapêuticas, a definição acerca do quantitativo de vagas financiadas não se limite a aspectos financeiros e não implique apenas em reduções lineares.
Recomendação 4: Estabelecer, por meio de expediente interno formalizado, a necessidade de realização de ciclos e reuniões de monitoramento no âmbito da SENAD, de forma que eventuais mudanças de governo e de administração não inviabilizem a execução das atividades de acompanhamento e de avaliação dos programas e projetos sob a responsabilidade da Unidade, garantindo o cumprimento das competências estabelecidas no art. 53 do Decreto nº . 8.668/2016.
Portanto, será proposto diligenciar à Senad solicitando informações sobre a implementação das recomendações expostas no item 2.1.1.2 do Relatório de Auditoria 2017004433 (peça 4, p. 33) .
V.2. Falhas em indicadores de desempenho
O OCI concluiu	 que os seguintes indicadores de desempenho utilizados pela Senad eram deficientes: desempenho de municípios relacionados ao Projeto Redes; quantidade de vagas contratadas/renovadas; e número de pessoas (profissionais e atores da sociedade civil) vinculadas a uma política de educação permanente (peça 4, p. 37) .
O controle interno chegou a essa conclusão após avaliar alguns indicadores de desempenho utilizando como critérios: validade, comparabilidade, confiabilidade, acessibilidade, estabilidade e economicidade. Em relação às metas relacionadas aos indicadores, foi avaliado se eram: específicas, mensuráveis, apropriadas e realistas. Dos cinco indicadores de eficácia avaliados, três (60%) apresentaram fragilidades em relação aos critérios de validade, comparabilidade e estabilidade e também em relação às metas por não atenderem aos critérios de especificidade, mensurabilidade e propriedade (peça 4, p. 37) .
A Senad informou o indicador ‘número de pessoas vinculadas a uma política de educação permanente’ foi descontinuado, em razão da repactuação do Planejamento Estratégico. Sobre os demais, não houve manifestação da UJ (peça 4, p. 41) .
Como resultado, o OCI recomendou (item 2.1.1.4, peça 4, p. 41) : 
Recomendação 1: Reestruturar os indicadores (i) Projeto Redes (nº de municípios que pactuaram adesão ao Programa / nº de municípios que tiveram a execução iniciada / nº de municípios cuja implantação foi completa) e (ii) Quantidade de vagas contratadas/renovadas - de forma que os novos abordem aspectos de avaliação qualitativa e de impacto, considerando nessa reestruturação também aspectos conceituais para elaboração de indicadores elencados no Manual de Auditoria Indicadores do Tribunal de Contas da União (TCU) , no Guia Metodológico de Indicadores de Programas do MPOG ou em outros documentos metodológicos. 
Recomendação 2: Revisar, e se necessário reformular, os demais indicadores de desempenho utilizados pela SENAD com o objetivo de verificar se todos estão efetivamente medindo o atingimento dos objetivos da Secretaria, documentando e disseminando as informações desse trabalho em toda a Unidade.
Logo, ser proposto diligenciar à Senad solicitando informações sobre a implementação das recomendações expostas no item 2.1.1.4 do Relatório de Auditoria 2017004433 (peça 4, p. 41) .
V.3. Deficiências nos mecanismos de transparência dos indicadores
O OCI concluiu	 que os mecanismos de transparência ativa da Senad carecem de melhorias de forma a facilitar a localização da informação pela sociedade (peça 4, p. 9) .
O controle interno chegou a essa conclusão após constatar que as informações sobre as principais metas, resultados e indicadores de resultado, impacto dos programas, projetos, ações e atividades sob a responsabilidade da UJ não foram apresentadas no sítio institucional do MJSP no formato estabelecido pelo Guia de Publicação Ativa nos Sítios Eletrônicos dos Órgãos e Entidades do Poder Executivo Federal (peça 4, p. 9) .
Assim sendo, o OCI recomendou (item 2.2.5, peça 4, p. 9) :
Recomendação: que a Senad atue junto à Ouvidoria-Geral do Ministério da Justiça e Segurança Pública para adequar as informações prestadas ao padrão estabelecido nas regulamentações da Lei de Acesso à Informação (LAI) .
Em vista disso, será proposto diligenciar à Senad solicitando informações sobre a implementação da recomendação exposta no item 2.2.5 do Relatório de Auditoria 201700433 (peça 4, p. 9) .
VI. Avaliação da execução orçamentária e financeira
Ao longo do exercício de 2016, o MJSP elaborou o planejamento estratégico para o período de 2015/2019. O objetivo estratégico relacionado diretamente à Senad era a promoção da gestão transversal das políticas públicas para a redução do impacto social do álcool e outras drogas (programa temático 2085) .
As três ações abaixo eram vinculadas com objetivos e metas previstas no PPA para o programa 2085 e foram consideradas essenciais e estratégicas (peça 1, p. 22) :
 Regulação e qualificação dos serviços de acolhimento prestados por comunidades terapêuticas (ação orçamentária 20IE) ;
 Projeto Redes (ação orçamentária 215S) e
 Portal de Capacitação Permanente (ação orçamentária 20R9) .
VI.1. Execução financeira das ações orçamentárias sob responsabilidade da Senad
Em relação à execução financeira, porcentagem expressiva (81,39%) das despesas empenhadas foi inscrita em restos a pagar (RAP) no exercício de 2016, como se verifica na tabela abaixo (em R$) 
	Código da Ação
	Despesa empenhada (R$) 
	RAP (R$) 
	RAP %

	20IE - política pública sobre drogas
	16.907.315
	11.946.814
	70,66

	215S - redes de cuidados e reinserção social de pessoas e famílias que têm problemas com álcool e outras drogas
	71.554.700
	62.296.479
	87,06

	20R9 - prevenção do uso e/ou abuso de drogas
	11.516.663
	7.136.137
	61,96

	Total
	99.978.678
	81.379.430
	81,39

Fonte: Peça 1, p. 28-30.
O programa temático 2085 abrange, entre outras, a ação orçamentária 215S (redes de cuidados e reinserção social de pessoas e famílias que têm problemas com álcool e outras drogas) , que representa 71,56% dos valores empenhados pela Senad em 2016 (peça 4, p. 3) .
A Senad informou no RG que os valores inscritos e reinscritos em RAP garantiam a execução de projetos em fase de execução, ou seja, dentro do prazo de vigência, e que essa inscrição demandaria ajustamentos nos instrumentos celebrados para continuidade deles (peça 1, p. 31) .
Diante das informações complementares apresentadas no RG, constata-se que o montante inscrito em restos a pagar, no exercício de 2016, enquadrava-se na exceção prevista no inciso I do art. 35 do Decreto 93.872/1986, por estar vigente, àquela época, o prazo para execução dos projetos relacionados às ações orçamentárias do programa temático 2085.
VI.2. Execução física das ações orçamentárias sob responsabilidade da Senad
No tocante à execução física, 46,40% das metas estipuladas para 2016 foram alcançadas, tendo o menor grau de atingimento a ação 215S (46,13%) , como se verifica na tabela abaixo:
	Código da Ação
	Unidade de medida
	Meta

			Prevista
	Realizada
	% Realizada

	20IE
	Unidade
	20.027
	9.240
	46,13

	215S
	Unidade
	90
	81
	90,00

	20R9
	Unidade
	75
	49
	65,33

	Total
	Unidade
	20.192
	9.370
	46,40

Fonte: Peça 1, p. 28-30.
A Senad relatou no RG que o baixo grau de implementação das ações e dos seus objetivos estratégicos estava associado às mudanças administrativas e governamentais ocorridas em 2016, que impactaram de forma considerável o planejamento estratégico do MJSP e motivaram a repactuação de ações para o alcance do objetivo estratégico (peça 1, p. 27) .
A quarta recomendação da OCI, mencionada no item 63 desta instrução, realização de ciclos e de reuniões para monitoramento, de forma que eventuais mudanças de governo e de administração não inviabilizem a execução das atividades de acompanhamento e de avaliação dos programas e projetos sob responsabilidade da Senad, se implementada, seria suficiente para ampliar o atingimento das metas da UJ.
VII. Avaliação do cumprimento de obrigações legais e normativas
O OCI concluiu que a Senad tem atuado rotineiramente no acompanhamento das suas recomendações, especialmente, no fortalecimento dos mecanismos de controle administrativo (peça 4, p. 11) .
O controle interno chegou a essa conclusão após verificar que não havia recomendações pendentes com impacto relevante na gestão da Senad. Destaca-se que não havia determinações e recomendações deste Tribunal dirigidos à UJ (peça 4, p. 11) e que as recomendações do OCI foram exaradas na Auditoria Anual de Contas de 2013 (peça 4, p. 9) .
CONCLUSÃO
O presente processo ainda não está em condições de ser julgado no mérito porque não há informações detalhadas sobre as recomendações do OCI no RG de 2017 e 2018 da Senad. Portanto, não é possível concluir que as recomendações relatadas nesta instrução foram atendidas pelas UJ.
Por conseguinte, será proposto solicitar informações à Senad e à SFC, por meio das diligências propostas nos itens 16, 26, 39, 48, 54, 64, 69 e 73 desta instrução.
PROPOSTA DE ENCAMINHAMENTO
Diante do exposto, submetem-se os autos à consideração superior, propondo realizar diligências, com fulcro nos arts. 10, §1°, e 11 da Lei 8.443/1992 c/c o art. 157 do RI/TCU, para que as UJs apresentem as seguintes informações no prazo de quinze dias:
Secretaria Nacional de Políticas sobre Drogas (Senad) 
 providências adotadas para regularizar as pendências relativas ao passivo de transferências voluntárias relatadas no item “a” da declaração do contador do MJSP (peça 3, p. 3) - item 16 desta instrução;
 implementação das recomendações expostas no Relatório de Auditoria 2017004433 (peça 4) :
	b.1) item 1.1.1.1 (peça 4, p. 19) - item 26 desta instrução;
	b.2) item 1.1.1.3 (peça 4, p. 26) - item 39 desta instrução;
	b.3) item 2.1.1.2 (peça 4, p. 33) - item 64 desta instrução;
	b.4) item 2.1.1.4 (peça 4, p. 41) - item 69 desta instrução; e
	b.5) item 2.2.5 (peça 4, p. 9) - item 73 desta instrução.
Secretaria Federal de Controle Interno (SFC) 
 avaliações mencionadas no Relatório de Auditoria 2017004433 (peça 4) :
	a.1) item 2.1, “a”, (peça 4, p. 5) - item 48 desta instrução; e
	a.2) item 2.1, “ b”, (peça 4, p. 5) - item 54 desta instrução.”
 (Grifos no original) 
3.	A Secretária Substituta da SecexDefesa divergiu dos encaminhamentos apresentados pelo auditor instrutor, e propôs o julgamento de mérito das contas (peça 11) :
“Considerando que parcela das diligências sugeridas na instrução precedente refere-se essencialmente às comunidades terapêuticas, agora sob responsabilidade do Ministério da Cidadania (Lei 13.844/2019, art. 23, inciso vi) , não sendo viável, pois, após o ora proposto saneamento dos autos, emitir deliberações sobre o tema para futura implementação pela Senad; considerando que os fatos apontados pela Controladoria-Geral da União (CGU) relativamente ao convênio Siconv 748539/2010 encontram-se sob o acompanhamento desse órgão de controle interno, bem como, em especial, que a Senad é o órgão responsável pelo controle primário do convênio; considerando que as constatações classificadas como relevantes pela CGU, conforme Certificado de Auditoria à peça 5, podem, sob a minha ótica, motivar ressalvas às contas dos titulares da Senad no exercício de 2016, proponho: 
a) julgar regulares com ressalva as contas dos Srs. Roberto Allegretti, CPF XXX.704.908-XX, e Luiz Guilherme Mendes de Paiva, CPF XXX.453.748-XX, dando-lhes quitação, em face das seguintes impropriedades, informadas pela Controladoria-Geral da União no Relatório de Auditoria Anual de Contas 201700433:
a.1) gestão de vagas das comunidades terapêuticas sem favorecer o processo de distribuição equitativa das vagas; 
a.2) fragilidades na estratégia de inspeção in loco das comunidades terapêuticas, com reflexos sobre a capacidade de verificação da regularidade de execução dos respectivos contratos; 
a.3) suspensão do acompanhamento dos indicadores estabelecidos no planejamento estratégico da unidade; e 
a.4) fragilidades na definição de indicadores de eficácia; 
b) julgar regulares as contas dos Srs. Leon de Souza Lobo Garcia, CPF 134.413.698- 23; Maria Rosa Guimarães Loula, CPF XXX.966.317-XX; Sylvio Cézar Koury Musolino Filho, CPF XXX.119.348-XX; Marco Aurélio Martins de Araújo, CPF XXX.007.801-XX; Janira Tripodi Borja, CPF XXX.829.705-XX; Adriana Pinheiro Carvalho, CPF XXX.823.761-XX; Ana Lúcia Ferraz Amstalden, CPF XXX.053.098-XX; Déborah Domiceli de Oliveira Cruz, CPF XXX.033.249-XX; e Nara Denilse de Araújo, CPF XXX.438.341-XX, dando-lhes quitação plena; e 
c) encerrar o presente processo.”
4.	O Ministério Público junto ao Tribunal de Contas da União, em parecer à peça 12, da lavra do Procurador Rodrigo Medeiros de Lima, manifestou-se “de acordo com a proposta oferecida pela secretária em substituição da Secretaria de Controle Externo da Defesa Nacional e da Segurança Pública (SecexDefesa) , à peça 11”.
4.	É o relatório.

não há

Procurador Rodrigo Medeiros de Lima.

PRESTAÇÃO DE CONTAS ORDINÁRIA. SECRETARIA NACIONAL DE POLÍTICAS SOBRE DROGAS. EXERCÍCIO DE 2016. IMPROPRIEDADES. CONTAS REGULARES COM RESSALVAS. QUITAÇÃO.

PRESTAÇÃO DE CONTAS (PC)

Secretaria de Controle Externo da Defesa Nacional e da Segurança Pública (SecexDefes).

Registro, inicialmente, que relato o presente processo por força do art. 152 do Regimento Interno do Tribunal de Contas da União – RI/TCU.	
2.	Conforme assentado no relatório precedente, trata-se de prestação de contas ordinárias da Secretaria Nacional de Políticas Antidrogas do então denominado Ministério da Justiça e Cidadania (Senad) , relativas ao exercício de 2016.
3.	A Secretaria de Controle Externo da Defesa Nacional e da Segurança Pública (SecexDefesa) analisou os autos com ênfase nos seguintes pontos da gestão da unidade prestadora de contas, previamente acordados com o Órgão de Controle Interno – OCI nos termos do art. 14 da Resolução TCU 234/2010 e art. 9º, § 6º, da Decisão Normativa TCU 140/2014 (Ata de Reunião à peça 9) : 
- Exame das transferências de recursos para instituição Amtepa, responsável pelo serviço de atendimento telefônico a dependentes químicos e seus familiares;
- Avaliação, por amostragem, de contratos de fornecimento de bens e/ou prestação de serviços para averiguação da entrega efetiva do objeto e do atendimento de cláusulas contratuais (em especial, preço, atendimento do prazo de entrega, escopo, atesto, data de pagamento, prestação de garantia) ;
- Avaliação dos indicadores de eficácia da gestão, para confirmar se estão de fato associados aos produtos pretendidos e se correspondem ao quantum de produtos entregues;
- Avaliação da compatibilidade entre as informações contidas nos relatórios de gestão e aquelas presentes nos sistemas informatizados da Administração Pública Federal utilizados para o monitoramento e controle da gestão pública;
- Avaliação de convênios referentes ao programa Crack é possível vencer; e 
- Avaliação da gestão das contratações diretas (inexigibilidade) de entidades privadas sem fins lucrativos, efetuando-se a comparação de preços entre diferentes editais e examinando-se a gestão de vagas.
4.	Após exame técnico dos autos, o auditor instrutor, em instrução à peça 10, exarou sua conclusão no sentido de que o “presente processo ainda não está em condições de ser julgado no mérito porque não há informações detalhadas sobre as recomendações do OCI no RG de 2017 e 2018 da Senad. Portanto, não é possível concluir que as recomendações relatadas nesta instrução foram atendidas pelas UJ”. Diante de suas conclusões, propôs realizar diligências ao Senad e à Secretaria Federal de Controle Interno.
5.	Por outro lado, a Secretária Substituta da SecexDefesa, divergindo do auditor instrutor, entendeu que o mérito do processo já se encontra em termos de ser apreciado, propondo, assim, julgar regulares com ressalvas as contas dos Srs. Roberto Allegretti (CPF 330.704.908-91) e Luiz Guilherme Mendes de Paiva (CPF 287.453.748-99) , e regulares as dos demais responsáveis (peça 11) .  
6.	O MP/TCU, em parecer da lavra do Procurador Rodrigo Medeiros de Lima, concordou com a manifestação da Secretária em Substituição da SecexDefesa (peça 12) . 
7.	Razão assiste à unidade instrutiva e ao Parquet especializado. Vejamos. 
8.	As peças que compõem a presente prestação de contas, organizadas na forma prescrita na Instrução Normativa TCU 63/2010 e no Anexo I à Decisão Normativa TCU 156/2016, viabilizam a esta Corte a apreciação do mérito processual, sem adoção de medidas preliminares.
9.	O auditor instrutor propôs diligenciar à Senad em razão da impossibilidade de se concluir acerca da implementação, ou não, de recomendações exaradas pelo Órgão de Controle Interno à Unidade Jurisdicionada, constantes do Relatório de Auditoria 2017004433 e a seguir descritas (peça 4, p. 4-7) . 
a) realizar estudos técnicos para adequar a distribuição de vagas em comunidades terapêuticas; 
b) produzir plano periódico para as inspeções in loco das comunidades terapêuticas e fortalecer a interação com conselhos e gestores locais de políticas sobre drogas para apoiar essas fiscalizações; 
c) capacitar os atores responsáveis pela elaboração de indicadores e gerenciamento de riscos e estabelecer metas intermediárias para os indicadores estratégicos e os relacionados ao Plano Plurianual (PPA) ; e 
d) incluir no Plano de Providências Permanente (PPP) a análise da legalidade do aceite do aporte de contrapartida não financeira por parte do Governo Federal, quando a responsabilidade cabia à Amtepa.
10.	Não obstante, observo que as recomendações exaradas pelo OCI se correlacionam, basicamente, com as comunidades terapêuticas, matéria esta que agora se encontra afeta a outra UJ, qual seja, Ministério da Cidadania (art. 23, inciso VI, Lei 13.844/2019[footnoteRef:2]) . Portanto, revela-se inócua a adoção de diligência à Senad, na medida em que a área de competência relativa às comunidades terapêuticas já não lhe compete mais.  [2:  Art. 23. Constituem áreas de competência do Ministério da Cidadania: VI - articulação, coordenação, supervisão, integração e proposição das ações do governo e do Sistema Nacional de Políticas Públicas sobre Drogas (Sisnad) quanto aos aspectos relacionados ao tratamento, à recuperação e à reinserção social de usuários e dependentes, bem como ao Plano Integrado de Enfrentamento ao Crack e outras Drogas;] 
11.	Quanto ao Convênio 4/2010 (Siconv 748539/2010) , celebrado em 2010 entre a União (por intermédio da Senad) e a Amtepa (Associação Mário Tannhauser de Ensino, Pesquisa e Assistência) para a prestação de atendimento 0800, ressalto que os fatos apontados com relação ao ajuste (inexistência de documentos referentes à prestação de contas do convênio, cuja data limite era 8.11.2018; não cumprimento de contrapartida; e aumentos injustificados/desarrazoados na prestação de serviços) estão sob acompanhamento do OCI. 
12.	No que toca às constatações tidas por relevantes pela Secretaria Federal de Controle Interno em seu Certificado de Auditoria (peça 5) , entendo, na esteira de argumentação empreendida pela unidade instrutiva, que são impropriedades que não inviabilizam o julgamento do mérito das contas. 
13.	A SFI apontou as seguintes constatações nas contas apresentadas pela Senad: 
- Processo de gestão das vagas das comunidades terapêuticas não favorece a distribuição equitativa das vagas;
- Fragilidades na estratégia de inspeção in loco das Comunidades Terapêuticas com impacto na capacidade de se concluir sobre a regular execução dos contratos; e
- Suspensão do acompanhamento dos indicadores estabelecidos no Planejamento Estratégico da Unidade e à fragilidade na definição dos indicadores de eficácia.
14.	Vislumbro tratar-se de impropriedades que apenas motivam ressalvas nas contas ora em julgamento, conforme consta do art. 16, inciso II, da Lei 8.443/92.
15.	Não havendo, portanto, quaisquer das ocorrências elencadas no inciso III do art. 16 da Lei 8.443/92, o pronunciamento da SecexDefesa, endossado pelo MP/TCU, deve ser acolhido. 
16.	Ante o exposto, acolho a proposta da unidade instrutiva à peça 11, à qual anuiu o Ministério Público junto ao TCU, e voto no sentido de que seja adotado o Acórdão que ora submeto a este Colegiado.
TCU, Sala das Sessões Ministro Luciano Brandão Alves de Souza, em 4 de fevereiro de 2020.
RAIMUNDO CARREIRO 
Relator